臺北高等行政法院判決
　　　　　　　　　　　　　　　　　　 95年度訴字第02637號
　　　　　　　　　　　　　　　.
原　　　告　暄德企業有限公司
代　表　人　甲○○（董事）
訴訟代理人　乙○○律師
被　　　告　經濟部智慧財產局
代　表　人　蔡練生（局長）
訴訟代理人　丙○○
參　加　人　丁○○
上列當事人間因新型專利舉發事件，原告不服經濟部中華民國95
年06月22日經訴字第09506170660號訴願決定，提起行政訴訟，
並經本院裁定命參加人獨立參加本件被告之訴訟。本院判決如下
：
　　主  文
原告之訴駁回。
訴訟費用由原告負擔。
　　事  實
一、事實概要：原告於民國（以下同）88年03月06日以「鑽機之
    改良」向被告申請新型專利，經被告編為第00000000號審查
    ，准予專利，並於公告期滿後，發給新型第162960號專利證
    書。嗣參加人以其違反核准時第98條第1項第1款規定，對之
    提起舉發。案經被告審查，於94年12月01日（94）智專三(三)
    05051字第09421093980號專利舉發審定書所為「舉發成立，
    應撤銷專利權」之處分。原告不服，提起訴願，經訴願決定
    駁回，原告猶未甘服，遂向本院提起行政訴訟。本院因認本
    件訴訟之結果，參加人之權利或法律上利益將受損害，乃依
    行政訴訟法第42條第1項規定，依職權裁定命參加人獨立參
    加本件被告之訴訟。
二、兩造聲明：
　(一)原告聲明：
  1.原處分及訴願決定均撤銷。
  2.訴訟費用由被告負擔。
　(二)被告聲明：
  1.駁回原告之訴。
  2.訴訟費用由原告負擔。
三、兩造之主張：
甲、原告主張：
  (一)按專利法第97及第98條明文規定：「稱新型者，謂對物品之
    形狀、構造或裝置之創作或改良，凡可供產業上利用且未喪
    失新穎性及進步性之新型，得依法申請專利。」所謂可供產
    業上利用之新型創作，係指將確實具有改良性、進步性之工
    業技術，表現於物品之形狀、構造或裝置上，得以提高原有
    物品使用效果之功能者而言；若有相同之發明或新型申請在
    先並經核准專利者，不得申請新型專利。茲所指「相同之發
    明或新型」係指兩物品之技術內容相同而言，所謂「技術內
    容相同」並不以兩物品之形狀、構造或裝置完全同一為必要
    ，若兩物品之創作動機、目的、構造、作用、技術及功效之
    主要部份相同，而其不相同之附屬部份，僅係習用技術之轉
    換，為一般業者所容易想到者，即屬技術內容相同之同一性
    創作，即有專利法第98條第1項第2款之適用，自不得依法申
    請取得新型專利，此為改制前行政法院73年判字第1183號判
    決所載。
  (二)系爭案申請專利範圍為：「1.一種鑽機之改良結構，主要係
    設有一概呈梭狀之座體，於該座體兩側分別設以油壓缸，使
    該兩油壓缸頂端連接於一與座體呈同等形狀之固定座，並使
    該座體與一架體相互連接，而固定座中央則設有一轉軸，使
    轉軸穿設該座體之中央透孔後，於其底端梳接一鉆機頭，其
    特徵在於：該轉軸為六角形，且其穿套於一設於一座體之內
    斜齒狀從動輪，並使該從動齒囓接於由架體突伸之斜齒狀主
    動齒輪，俾藉由該主、從動齒輪帶動六角形轉軸的旋轉，使
    鉆機頭達到鑽鉆之目的，且因轉軸係套置於從齒輪，而利於
    其上下之滑移者。2.如申請專利範圍第1項所述之鑽機之改
    良結構，在其中，該設於座體內斜齒狀從動齒輪，其中心透
    孔係設為與轉軸呈對應之六角狀，以利於轉軸穿套及帶動其
    轉動者。」是以，系爭案是否違反專利法的規定自應以舉發
    人（即本件參加人）所陳證據是否具證據力及審定時之專利
    法作一審視，另外參加人於舉發理由書指涉系爭案係違反專
    利法第98條第1項第1款的規定，特予陳明。
  (三)據原告稱該「K-130型」之鑽機係有幾代略為不同之產品，
    提出申請系爭第00000000號「鑽機之改良」新型專利之機型
    乃是原告所生產之第二代機型；而於83年至84年間所販賣的
    機形係第一代之機型，雖然型號皆為「K-130型」，但結構
    卻有些許之不同，且提出申請專利之第二代機型更具有進步
    性。
  (四)根據當事人進行主義，當事人應負舉證責任，引證四在勘驗
    時存有許多疑點，審查委員依單方說法逐而採認，顯然有諸
    多疏漏之處並未詳查，茲將諸多疑點應查明處詳列於下，以
    釐清真相：
  1.參加人應提出採購引證四之證據，包括發票、進貨單、規格
    書（單）、驗收單等等以茲證明有該採購之事實。
  2.引證四之證據，包括發票、進貨單、規格書、驗收單等，應
    該有K-130型鑽機之型號、製造編號（或序號）、規格書內
    容包括內部構成元件規格等，以證明採購程序及對應機器兩
    者之相關聯性。
  3.引證四之K-130型鑽機，於機臺上應有K-130型之機型編號、
    製造編號（或序號）、製造日期等，以證明採購程序及對應
    機器兩者之相關聯性。
  4.引證四機器已分解不完整如何能證明係為原告販售與參加人
    之原型機?且引證四是否經維修改造實質變更?引證四實際製
    造日期、交貨時間沒有確認，如何確知是在83年至84年間出
    產之機器?
  5.參加人於94年08月08日現場勘查當日將一部鑽機機頭載至現
    場勘驗，經拆解該機器有一傘形齒輪與齒輪配對來驅動旋轉
    與系爭專利斜齒輪構造不同，尚難證明系爭專利不具新穎性
    ，然而另於94年09月23日第2次至臺北縣三重市○○路31之1
    號現場勘驗參加人所提供引證四「Ｋ-130型」之鑽機1臺，
    其內部構造特徵與系爭案申請專利範圍特徵，兩者經比對為
    實質相同，假設該引證四之機器係由原告所販賣予參加人，
    為何在同一時期交貨之機器會有不同結構之差異，其顯有重
    為勘驗，以釐清真相之必要。
  (五)綜上所述，在各證據不俱足下，系爭案在其申請前未見於刊
    物或公開在先，系爭案未違反專利法第98條第1項第1款之規
    定至為明顯，其所運用之技術手段具備顯然的進步性，也非
    熟悉該項技術者所能輕易完成者。祈請鈞院將該不適法之原
    處分及訴願決定均予以撤銷，並飭令被告另為適法之處分，
    以時法紀，並維護原告之合法權益，實為感禱。
乙、被告主張：
  (一)現場勘驗之引證四「K-130型」機器足以證明系爭專利於申
    請前已公開使用，不具新穎性：
  1.原告訴稱：「參加人應提出採購引證四之證據、包括發票、
    進貨單、規格書（單）、驗收單等採購之事實；引證四之證
    據應該有K-130型鑽機之型號、製造編號（或序號）、規格
    書內容包括內部構成元件規格；引證四之K-130型鑽機，於
    機臺上應有K-130型之機型編號、製造編號（或序號）、製
    造日期等；引證四機器已分解不完整，如何能證明係為被參
    加人販售與參加人之原型機?且引證四是否經維修改造實質
    變更?如何確認是在83年至84年間出產之機器。」
  2.按專利舉發程序係依當事人進行主義，當事人主張之事實，
    經他造自認者，無庸舉證，為舉證責任之例外規定。查被告
    於94年08月08日會同兩造當事人至臺北縣土城市○○路79號
    「工業技術研究院能源與資源研究所土城倉庫工作站」現場
    勘驗引證二「油壓鑽機及馬達」機器時，原告於勘驗現場承
    認其於83年10月22日、84年05月24日及同年05月31日各出售
    2臺、1臺、1臺「K-130型」之鑽機予參加人，此有原告之代
    表人甲○○簽名之現場勘驗紀錄附於原處分卷可稽。嗣被告
    為釐清案情復於94年09月23日第2次會同兩造當事人至臺北
    縣三重市○○路31之1號現場勘驗，參加人所提供引證四「
    K-130型」之鑽機1臺，原告之代表人甲○○於現場已承認該
    「K-130型」鑽機為參加人於83年至84年間向原告購買之4部
    K-130型鑽機之一，且該鑽機之斜齒輪配動結構並未變更，
    與原購買時相同，此亦有經原告之代表人甲○○簽名之現場
    勘驗紀錄附於原處分卷可稽，故94年09月23日現場勘驗之「
    K-130型」鑽機既經原告自認係其於83年至84年間販售予參
    加人之機器，自堪認定該機器早於系爭專利申請日前即已公
    開使用，應具有證據能力。
  3.查該現場勘驗之「K-130型」鑽機經被告與系爭專利比對後
    ，認其揭示有系爭專利申請專利範圍第1項獨立項所載設有
    一概呈梭狀之座體，於該座體兩側分別設以油壓缸，使該兩
    油壓缸頂端連接於一與座體呈同等形狀之固定座，並使該座
    體與一架體相互連接，而固定座中央則設有一轉軸，使轉軸
    穿設該座體之中央透孔後，於其底端樞接一鉆機頭，及該轉
    軸係為六角形，且其穿套於一設於一座體之內斜齒狀從動齒
    輪，並使該從動齒囓接於由架體突伸之斜齒狀主動齒輪，俾
    藉由該主、從動齒輪帶動六角形轉軸的旋轉，使鉆機頭達到
    鑽鉆之目的，且因轉軸係套置於從齒輪，而利於其上下之滑
    移者之結構；亦揭示有系爭專利申請專利範圍第2項附屬項
    所載座體內斜齒狀從動齒輪，其中心透孔係設為與軸呈對應
    之六角狀，以利於轉軸穿套及帶動其轉動者之特徵，二者構
    造實質相同，凡此業經被告原處分書論明，且有現場勘驗紀
    錄及照片附於原處分卷可稽。而該現場所勘驗之「K-130型
    」鑽機公開日期為83年至84年間，早於系爭專利申請日88年
    03月06日已如前述，是現場勘驗之引證四「K-130型」機器
    足以證明系爭專利於申請前已公開使用，不具新穎性。
  (二)原告訴稱：「參加人於94年08月08日現場勘查當日將一部鑽
    機機頭載至現場勘驗，經拆解該機器有一傘形齒輪與齒輪配
    對來驅動旋轉，與系爭專利斜齒輪構造不同，尚難證明系爭
    專利不具新穎性，然而另於94年09月23日第2次現場勘驗參
    加人所提供引證四『K-130型』之鑽機1臺，其內部構造特徵
    與系爭專利申請專利範圍特徵經比對為實質相同，假設該引
    證四之機器係由被參加人所販予參加人，為何在同一時期交
    貨之機器會有不同結構之差異，顯有必要重為勘驗之必要」
    ，惟依原告質疑94年08月08日第1次現場勘驗之機器（即引
    證二）與94年09月23日第2次現場勘驗之機器（即引證四）
    由原告所販予參加人，為何在同一時期交貨之機器會有不同
    結構之差異一節，恐係原告誤解所致。查被告於94年08月08
    日第1次會同兩造當事人至臺北縣土城市○○路79號「工業
    技術研究院能源與資源研究所土城倉庫工作站」現場勘驗之
    證物係引證二「油壓鑽機及馬達」機器，並非引證四「K-13
    0型」之鑽機，經現場拆解該引證二機器揭示有一傘型齒輪
    與一齒輪配對來驅動旋轉，其傘型齒輪與系爭專利之斜齒輪
    構造不同，尚難證明系爭專利不具新穎性。另參加人並於第
    1次現場勘驗當日另將一部鑽機機頭載至勘驗現場，供被告
    參考，雖該鑽機機頭顯示有系爭專利之斜齒輪構造，然未有
    公開日期之揭示，不具證據力，因而不予論究。另被告於94
    年09月23日第2次會同兩造當事人至臺北縣三重市○○路31
    之1號現場勘驗參加人所提供引證四「K-130型」之鑽機1臺
    ，準此，被告第1次現場勘驗之機器為引證二之證物，第2次
    現場勘驗之機器為引證四之證物，自無同一時期交貨之機器
    會有不同結構之差異情事，從而，前揭現場勘驗之事實已臻
    明確，應無重行勘驗之必要，併予敘明。
  (三)綜上所述，被告原處分並無違法，敬請駁回原告之訴。
丙、參加人未於言詞辯論期日到場，亦未提出任何書狀為主張。
　　理  由
一、按凡對物品之形狀、構造或裝置之創作或改良，而可供產業
    上利用者，得依法申請取得新型專利，固為系爭專利核准時
    專利法第97條暨第98條第1項前段所明定。惟新型如係申請
    前已見於刊物或已公開使用者，仍不得申請取得新型專利，
    復為同法第98條第1項第1款所明定。
二、本件係原告前於88年03月06日以「鑽機之改良」向被告申請
    新型專利，經被告編為第00000000號審查，准予專利，並於
    公告期滿後，發給新型第162960號專利證書。嗣參加人以其
    違反核准時第98條第1 項第1 款規定，對之提起舉發。案經
    被告審定為「舉發成立，應撤銷專利權」之處分。原告則不
    服，為如事實欄所載之主張。是本件應審究者厥為系爭第00
    000000號「鑽機之改良」新型專利，有無違反專利法第98條
    第1 項第1 款之規定。
三、本院判斷如下：
  (一)本件系爭第00000000號「鑽機之改良」新型專利，依其專利
    說明書，其申請專利範圍載以：「1.一種鑽機之改良結構，
    主要係設有一概呈梭狀之座體，於該座體兩側分別設以油壓
    缸，使該兩油壓缸頂端連接於一與座體呈同等形狀之固定座
    ，並使該座體與一架體相互連接，而固定座中央則設有一轉
    軸，使轉軸穿設該座體之中央透孔後，於其底端梳接一鉆機
    頭，其特徵在於：該轉軸為六角形，且其穿套於一設於一座
    體之內斜齒狀從動輪，並使該從動齒囓接於由架體突伸之斜
    齒狀主動齒輪，俾藉由該主、從動齒輪帶動六角形轉軸的旋
    轉，使鉆機頭達到鑽鉆之目的，且因轉軸係套置於從齒輪，
    而利於其上下之滑移者。2.如申請專利範圍第1 項所述之鑽
    機之改良結構，在其中，該設於座體內斜齒狀從動齒輪，其
    中心透孔係設為與轉軸呈對應之六角狀，以利於轉軸穿套及
    帶動其轉動者。」等語。而參加人所提舉發事證計有：證據
    一係美國LONGYEAR牌鑽機其日本廠「日本－株式
    會社」於十多年前所編印Longyear之日文鑽機型錄（下稱引
    證一）及其中文譯本；另一據參加人稱係財團法人工業技術
    研究院能源與資源研究所曾購置日本TONE廠所生產與系爭專
    利相同的鑽機（下稱引證二）。另一據參加人稱係金鐵工
    廠有限公司早於一、二十年前已生產與系爭專利相同的鑽機
    （下稱引證三），惟未提出書面證據；證據二據參加人稱係
    系爭專利發明人甲○○於88年03月06日申請專利之前，在自
    己公司（即原告公司）生產與系爭專利相同的鑽機（下稱引
    證四）於市面銷售。
  (二)經查，被告於94年08月08日會同原告之代表人及舉發人即本
    件訴訟參加人之代理人，至位於臺北縣土城市○○路79號「
    工業技術研究院能源與資源研究所土城倉庫工作站」現場勘
    驗引證二「油壓鑽機及馬達」機器時，原告於勘驗現場自承
    其於83年10月22日、84年05月24日及同年05月31日各出售2
    臺、1 臺、1 臺「K-130 型」之鑽機予參加人，此有原告之
    代表人甲○○簽名之現場勘驗紀錄及現場所拍攝照片八張附
    於原處分卷可稽。嗣被告復於94年09月23日再度會同兩原告
    之代表人及參加人代理人至位於臺北縣三重市○○路31之1
    號現場勘驗，勘驗參加人所提供引證四「K-130 型」之鑽機
    1 臺，其勘驗內容載以：「被舉發人提供一鑽機及一配對
    之斜齒輪，作審查參考。舉發人於勘驗現場，提供一舊鑽
    機，並經被舉發人確認於83年至84年間向其購買之4 部鑽機
    其中之一，同時被舉發人自承該舊鑽機之斜齒輪轉動、配動
    結構並未改變，為購買時之原來結構。該機器揭示有如系
    爭案之專利範圍第一、二項之結構，實質相同。」等語，此
    亦有經原告代表人甲○○簽名之現場勘驗紀錄附於原處分卷
    可稽；是以上開現場所勘驗之「K-130 型」之鑽機，既經原
    告自認係其於83年至84年間販售予參加人之機器，足認該機
    器早於系爭專利申請日前即已公開使用，應具有證據能力，
    自得作為本件舉發案之引證資料。至原告事後主張系爭「
    K-130 型」之鑽機原告雖曾於83年、84年間售予參加人，惟
    於88年7 月、89年9 月、10月及11月間應參加人之請求大肆
    換修更新零件云云，並提出統一發票、估價單等證物為憑；
    然查，機器使用會耗損，本來就有修理、換新之必要；惟揆
    諸原告所提出統一發票、估價單，尚難認定系爭「K-130 型
    」鑽機，其構件係如何更新或變動；況被告於94年09月23
    日會同原告及參加人勘驗時，原告當時未爭執，何以事後再
    為主張系爭鑽機構件有更新或有變動之情？是原告上開主張
    ，自不足採。
  (三)次查，現場所勘驗之「K-130 型」鑽機，揭示系爭專利範圍
    第1 項所載一概呈梭狀之座體，於該座體兩側分別設以油壓
    缸，使該兩油壓缸頂端連接於一與座體呈同等形狀之固定座
    ，並使該座體與一架體相互連接，而固定座中央則設有一轉
    軸，使轉軸穿設該座體之中央透孔後，於其底端樞接一鉆機
    頭，及該轉軸係為六角形，且其穿套於一設於一座體之內斜
    齒狀從動齒輪，並使該從動齒囓接於由架體突伸之斜齒狀主
    動齒輪，俾藉由該主、從動齒輪帶動六角形轉軸的旋轉，使
    鉆機頭達到鑽鉆之目的，且因轉軸係套置於從齒輪，而利於
    其上下之滑移者之結構；亦揭示有系爭專利申請專利範圍第
    2 項附屬項所載座體內斜齒狀從動齒輪，其中心透孔係設為
    與軸呈對應之六角狀，以利於轉軸穿套及帶動其轉動者之特
    徵；是以，兩者構造實質相同。而該現場所勘驗之「K-130
    型」鑽機公開日期為83年至84年間，早於系爭專利申請日88
    年03月06日已如前述，是現場勘驗之引證四「K-130 型」機
    器足以證明系爭專利於申請前已公開使用，不具新穎性。
  (四)綜上，現場勘驗之機器揭示有如系爭專利申請專利範圍第1
    、2 項之結構特徵。從而，被告以系爭專利於申請前已公開
    使用，不具新穎性，有違反專利法第98條第1 項第1 款之規
    定，乃為「舉發成立，應撤銷專利權」之處分，依法自無不
    合。
四、綜上所述，原處分依法並無不合，訴願決定予以維持，亦無
    違誤；原告徒執前詞，聲請撤銷原處分及訴願決定，為無理
    由，應予駁回。
據上論結，本件原告之訴為無理由，爰依行政訴訟法第98條第3
項前段，判決如主文。
中　　華　　民　　國　　96　　年　　4 　　月　　24　　日
                       第七庭審判長法  官　李得灶
                                   法  官  林育如
                                   法  官  黃秋鴻
上為正本係照原本作成。
如不服本判決，應於送達後20日內，向本院提出上訴狀並表明上
訴理由，如於本判決宣示後送達前提起上訴者，應於判決送達後
20日內補提上訴理由書（須按他造人數附繕本）。
中　　華　　民　　國　　96　　年　　4 　　月　　24　　日
 　　  　　　　　　　 　　  　     書記官  蘇婉婷
